【裁判字號】    95,小上,43
【裁判日期】    951012
【裁判案由】    給付管理費
【裁判全文】
臺灣臺中地方法院民事判決              95年度小上字第43號
上  訴  人  甲○○
被上訴人    歡樂一加一Ｄ區管理委員會
法定代理人  乙○○○
訴訟代理人  丙○○
上列當事人間請求給付管理費事件，上訴人對於民國95年3月27
日本院臺中簡易庭94年度中小字第3879號第一審小額民事判決提
起上訴，本院合議庭判決如下：
    主  文
上訴駁回。
第二審訴訟費用新臺幣壹仟伍佰元由上訴人負擔。
    理  由
一、上訴意旨略謂：
  (一)公寓大廈管理條例施行細則第2條規定：「本條例所定規
      約除應載明專有部分及共同部分範圍外，下列各款事項非
      經載明於規約者，不生效力：…四共同部分、約定共用部
      分管理、維護費用之特別約定。…」而公寓大廈所訂之管
      理費收取標準，即屬前開公寓大廈管理條例施行細則第2
      條所規定之關於「共用部分、約定共用部分管理、維護費
      用之特別規定」。惟被上訴人主張每坪新臺幣（下同）45
      元之收費標準，並未記載在住戶規約中，依法即無效力，
      被上訴人不得據此向上訴人收取管理費。原審卻謂「公寓
      大廈應設置公共基金，其來源之一為區分所有權人依區分
      所有權人會議決議繳納，公寓大廈管理條例第18條第1項
      第2款定有明文，…」等等，然公寓大廈管理條例就「公
      共基金」及「公寓大廈共用部分、約定共用部分之管理維
      護費用」分別規定在該條例第18條、第10條第2項，其性
      質與用途並不相同，原審將之混為一談，已有違誤。而公
      寓大廈管理條例第10條第2項規定，共用部分及約定共用
      部分之管理維護費用，原則上應由各區分所有權人按其應
      有部分比例分擔之；倘若欲以一定之數額收繳管理費，如
      被上訴人所主張按每坪45元收取管理費者，則其住戶間須
      有特別約定；且此特別約定須載明於住戶規約中，方能生
      效。茲被上訴人已明白陳述其收費標準並未經住戶之特別
      決議，亦未載明於規約，依前開施行細則之規定，當然不
      生效力。原審未注意及此，其所為判決當然違背法令。
  (二)又按公寓大廈管理條例第10條第1項規定：「專有部分、
      約定專用部分之修繕、管理、維護，由各該區分所有權人
      或約定專用部分之使用人為之，並負擔其費用。」而歡樂
      一加一社區Ｄ區公寓大廈地下室設有停車設備，並設有車
      輛出入之汽車升降機，供部分區分所有人停車使用。該等
      停車設備既經一定程序，而在某特定時間內供特定區分所
      有權人專用，則該等設備即屬前開公寓大廈管理條例第10
      條第1項所規定之「約定專用部分」，則其修繕管理、維
      護費用自應由各該約定專用部分之使用人負擔，不應責由
      全體住戶分擔。被上訴人負責管理本社區，卻將屬少部分
      區分所有權人專用之停車設備維修費用，亦列入社區「支
      出」而令由全體住戶分擔，已是違法。而原審判決就此卻
      謂「…該部分費用是否應由全體住戶分擔或由使用者負擔
      ，而不得將該等費用列入社區支出項目乙節，則屬管理費
      用支出是否妥當之問題，與被告是否應繳交管理費亦分屬
      二事…」等語，然公寓大廈之約定專用部分之修繕、管理
      及維護諸事項須由使用人負責，並負擔其費用，是出於法
      律明文，且是本於公平正義所要求。倘如原審所見，如被
      上訴人所為就管理費用為不當支出，法院未便介入，則受
      不合理對待之住戶，將何以請求救濟？顯見原判決有不適
      用法規之違法。
  (三)並聲明：(1)原判決廢棄；(二)被上訴人於第一審之訴駁回。
二、被上訴人則抗辯：
  (一)公寓大廈管理條例施行細則第2條第4款雖規定：共同部分
      、約定共用部分管理、維護費用之特別約定，非經載明於
      規約者，不生效力。惟前開規定，業於94年11月16日修訂
      時刪除，不再適用。
  (二)退萬步言，本件若仍應適用行為時之法律，但公寓大廈管
      理條例施行細則第2條規定，亦限於對共用部分、約定共
      用部分管理、維護費用有特別約定者，始有在規約載明之
      必要，如無或非需特別約定者，即無該款適用之餘地。又
      按「共用部分、約定共用部分之修繕、管理、維護，由管
      理負責人或管理委員會為之。其費用由公共基金支付或由
      區分所有權人按其共有之應有部分比例分擔之。其費用若
      區分所有權人會議或規約另有規定者，從其規定。」公寓
      大廈管理條例第10條第2項定有明文。依前開規定，有關
      共用部分、約定共用部分之管理維護事項，應由管理委員
      會為之，其費用之分擔，得由區分所有權人會議或規約規
      定之。職是，有關共用部分、約定共用部分一般管理、維
      護費用之收取，法律已有規定。
  (三)被上訴人收取住戶之管理維護費用，業經85年區分所有權
      人會議決議通過，以應有部分按每坪45元收費，停車位每
      位收200元，一樓住戶減收100元，實施至今。而94年12月
      27日區分所有權人會議決議，維持原每坪45元之收費標準
      。故被上訴人之管理費收費標準，依法有據。上訴人主張
      被上訴人收取一定數額之管理費用，應經住戶特別之約定
      ，並載明於規約，方生效力云云，顯無理由。
  (四)被上訴人地下室設有地下停車設備，對使用該設備者，被
      上訴人均按每一車位收取200元之管理維護費用。上訴人
      以停車設備維護費用，列入社區支出，由全體住戶分擔，
      顯屬誤解。況且，地下室尚有防空避難空間及其他社區之
      共用設施供全體住戶使用，非全然僅供停車之用，上訴人
      上開主張，亦以偏蓋全，且與事實不符，應無理由。
  (五)並聲明：上訴駁回。
三、按對於小額程序之第一審裁判之上訴或抗告，非以其違背法
    令為理由，不得為之。又上訴狀內應記載上訴理由，表明(一)
    原判決所違背之法令及其具體內容；(二)依訴訟資料可認為原
    判決有違背法令之具體事實，民事訴訟法第436條之24第2項
    、第436條之25分別定有明文。再判決不適用法規或適用不
    當者，為違背法令，民事訴訟法第468條亦有明定。茲查：
    上訴人已於上訴狀內表明原判決有不適用法規或適用不當之
    具體內容及事實，故足認本件上訴已合於民事訴訟法第436
    條之25規定之形式要件。
四、惟查：
  (一)92 年12月31日修正公布之公寓大廈管理條例第10條第2項
      規定：「共用部分、約定共用部分之修繕、管理、維護，
      由管理負責人或管理委員為之。其費用由公共基金支付或
      由區分所有權人按其共有之應有部分比例分擔之。但修繕
      費係因可歸責於區分所有權人或住戶之事由所致者，由該
      區分所有權人或住戶負擔。其費用若區分所有權人會議或
      規約另有規定者，從其規定。」而該條例修正前第10條第
      2、3項規定：「（第2項）共用部分、約定共用部分之修
      繕、管理、維護，由管理負責人或管理委員為之。其費用
      由公共基金支付或由區分所有權人按其共有之應有部分比
      例分擔之。但修繕費係因可歸責於區分所有權人之事由所
      致者，由該區分所有權人負擔。（第3項）前項共用部分
      、約定公用部分之管理、維護費用，區分所有權人會議或
      規約另有規定者，從其規定。」由此可知，公寓大廈管理
      條例修正前、後之條文，對約定公用部分之管理、維護費
      用，均已明示若區分所有權人會議或規約另有規定者，從
      其規定。準此以解，被上訴人主張其管理費之收費標準，
      係由85年間之區分所有權人會議決議定之，於法核屬有據
      。至於公寓大廈管理條例施行細則第2條之規定（按於93
      年11月16日修正時已經刪除），僅是補充規範「規約」應
      記載之事項而已，於解釋或適用該條規定時，自不得與公
      寓大廈管理條例之規定有所牴觸。茲公寓大廈管理條例第
      10條已就共用部分、約定公用部分之管理、維護費用設有
      一般性規定（按區分所有權人或住戶繳交管理費之收費標
      準，應屬一般性事項），故公寓大廈管理條例施行細則第
      2條第4款所謂必須載明於規約者，自應限於公寓大廈管理
      條例第10條之一般規定以外者始有適用，而此由該條款係
      規定「共用部分、約定共用部分管理、維護費用之『特別
      約定』」亦得認確。從而上訴人主張被上訴人之收費標準
      未經住戶特別決議，亦未載明於規約，依公寓大廈管理條
      例施行細則第2條第4款之規定，係不生效力云云，即無可
      採。
  (二)依卷附之歡樂一加一社區Ｄ區94年度區分所有權人會議紀
      錄第五項之(三)說明：「以往本社區每坪以新台幣四十五元
      計算收費，一樓住戶每月減收新台幣壹佰元整，有汽車停
      車位者每月加收新台幣貳佰元整，…」之記載，可知被上
      訴人之管理費收費標準，除每坪以45元計算收費外，另一
      樓住戶每月減收100元，有汽車停車位者每月加收200元。
      而被上訴人既然對有汽車停車位者每月加收200元，即難
      謂其收費標準，與公寓大廈管理條例第10條第1項「專有
      部分、約定專用部分之修繕、管理、維護，由各該區分所
      有權人或約定專用部分之使用人為之，並負擔其費用。」
      之規定有所違背。
  (三)綜上所述，上訴人以前開事由提起上訴，為無理由，應予
      駁回。
五、按小額程序之第二審判決，經兩造同意者，得不經言詞辯論
    為之，民事訴訟法第436條之29第1款定有明文。茲兩造已合
    意本件訴訟之終結不經言詞辯論為之，爰依前開規定，不經
    言詞辯論，逕以判決駁回上訴人之上訴。
六、依民事訴訟法第436條之32第1項準用同法第436條之19規定
    ，第二審法院為訴訟費用之裁判時，應確定其訴訟費用額。
    而本件第二審訴訟費用額確定為1,500元，爰諭知如主文第
    二項所示。
七、結論：本件上訴為無理由，依民事訴訟法第436條之29第1款
    、第436條之32第1項、第2項、第449條第1項、第78條、第
    436條之19第1項，判決如主文。
中    華    民    國    95    年    10    月    12    日
                  民事第一庭  審判長法  官  張惠立
                                    法  官  吳蕙玟
                                    法  官  游文科
正本證明與原本無異。
本判決不得上訴。
中    華    民    國    95    年    10    月    12    日
                                    書記官


司法院資訊處製作；財團法人民間司法改革基金會備份。
